ACORDAO-COMPLETO-2428869

ACÓRDÃO 11168/2020 ATA 35/2020 - SEGUNDA CÂMARA

VISTOS, relatados e discutidos estes autos de Recurso de Reconsideração em TCE interpostos pelos ex-prefeitos João Ribeiro Barroso, gestão 2009-2012, e Dagmauro Sousa Moreira, gestão 2013-2016, contra o Acórdão 1142/2018-TCU-Segunda Câmara, da relatoria do Ministro Marcos Bemquerer Costa, 
ACORDAM os Ministros do Tribunal de Contas da União, reunidos em Sessão da Segunda Câmara, diante das razões expostas pelo Relator, em:
9.1. conhecer dos recursos, com fundamento nos artigos 32, inciso I, e 33, da Lei 8.443/92, c/c o artigo 285 do RI/TCU e, no mérito, negar-lhes provimento;
9.2. dar ciência desta decisão aos responsáveis, aos interessados e à Procuradoria da República no Estado do Ceará.

Recurso de reconsideração contra decisão que julgou irregulares as contas dos recorrentes, condenou-os em débito e aplicou-lhes multa em em vista do aproveitamento apenas parcial dos objetos executados no âmbito do contrato que teve por finalidade a pavimentação de diversas vias públicas no município.

Segunda Câmara

Município de Itapipoca (CE)

3. Recorrentes: João Ribeiro Barroso (CPF XXX.655.413-XX) e Dagmauro Sousa Moreira (CPF XXX.240.053-XX), ex-prefeitos

13.1. Ministros presentes: Ana Arraes (Presidente), Augusto Nardes e Raimundo Carreiro (Relator).
13.2. Ministro-Substituto presente: André Luís de Carvalho.

ACORDAO-COMPLETO-2513644

Acórdão 17198/2021 - Segunda Câmara

JOÃO RIBEIRO BARROSO

RAIMUNDO CARREIRO

Ministro Marcos Bemquerer Costa

Adoto como Relatório, nos termos do art. 1º, § 3º, inciso I, da Lei 8.443/92 a instrução de peça eletrônica 65, lavrada no âmbito da Secretaria de Recursos (Serur) , a qual foi  endossada pelo diretor da subunidade, por delegação de competência do titular da unidade técnica (peça 66) :
INTRODUÇÃO
1.	Cuida-se de recursos de reconsideração (peças 41 e 44) interpostos pelos ex-prefeitos João Ribeiro Barroso, gestão 2009-2012, e Dagmauro Sousa Moreira, gestão 2013-2016, contra o Acórdão 1142/2018-TCU-Segunda Câmara (peça 29) , da relatoria do Ministro Marcos Bemquerer Costa, proferido da seguinte forma, com destaque para os itens atingidos pelo efeito suspensivo do recurso:
VISTOS, relatados e discutidos estes autos referentes à Tomada de Contas Especial deflagrada pela Caixa Econômica Federal - Caixa contra os Srs. João Ribeiro Barroso (gestão 2009-2012) e Dagmauro Sousa Moreira (gestão 2013-2016) , ex-prefeitos de Itapipoca/CE, em face do não aproveitamento do objeto executado com recursos transferidos ao município sob a égide do Contrato de Repasse 336.541-44/2010, celebrado pela União, por meio do Ministério Turismo, tendo a Caixa como interveniente.
ACORDAM os Ministros do Tribunal de Contas da União, reunidos em sessão da 2ª Câmara, ante as razões expostas pelo Relator, em:
9.1 julgar irregulares as contas do Sr. João Ribeiro Barroso, com fundamento nos arts. 1º, inciso I, 16, inciso III, alínea c, 19, caput, e 23, inciso III, da Lei 8.443/1992, condenando-o ao pagamento da quantia de R$ 47.072,63 (quarenta e sete mil, setenta e dois reais e sessenta e três centavos) , atualizada monetariamente e acrescida dos juros de mora, calculados a partir de 11/12/2012 até a data da efetiva quitação, nos termos da legislação em vigor, fixando-lhe o prazo de 15 (quinze) dias, a contar do recebimento da notificação, para que comprove, perante o Tribunal (art. 214, inciso III, alínea a, do Regimento Interno/TCU) , o recolhimento da dívida a favor do Tesouro Nacional, na forma da legislação em vigor;
9.2. julgar irregulares as contas do Sr. Dagmauro Sousa Moreira, com fulcro nos arts. 1º, inciso I, 16, inciso III, alínea b, 19, parágrafo único, e 23, inciso III, da Lei 8.443/1992, aplicando-lhe a multa prevista no art. 58, inciso I, da Lei 8.443/1992, no valor de R$ 5.000,00 (cinco mil reais) , com fixação do prazo de 15 (quinze) dias, a contar do recebimento da notificação, para que comprove, perante o Tribunal, o recolhimento da dívida ao Tesouro Nacional (art. 214, inciso III, alínea a, do Regimento Interno/TCU) , atualizada monetariamente desde a data deste Acórdão até a data do efetivo recolhimento, se for paga após o vencimento, na forma da legislação em vigor;
9.3. aplicar ao Sr. João Ribeiro Barroso a multa prevista no art. 57 da Lei 8.443/1992, no valor de R$ 6.000,00 (seis mil reais) , com fixação do prazo de 15 (quinze) dias, a contar do recebimento da notificação, para que comprove, perante o Tribunal, o recolhimento da dívida ao Tesouro Nacional (art. 214, inciso III, alínea a, do Regimento Interno/TCU) , atualizada monetariamente desde a data deste Acórdão até a data do efetivo recolhimento, se for paga após o vencimento, na forma da legislação em vigor;
9.4. autorizar, caso requerido, nos termos do art. 26 da Lei 8.443/1992, o parcelamento das dívidas constantes nos subitens 9.1 a 9.3 acima em até 36 (trinta e seis) parcelas mensais e sucessivas, sobre as quais incidirá o correspondente acréscimo legal (débito: atualização monetária e juros de mora; multa: atualização monetária) , esclarecendo aos responsáveis que a falta de pagamento de qualquer parcela importará no vencimento antecipado do saldo devedor, sem prejuízo das demais medidas legais;
9.5. autorizar, desde logo, a cobrança judicial das dívidas, nos termos do art. 28, inciso II, da Lei 8.443/1992, caso não atendidas as notificações;
9.6. enviar cópia deste Acórdão à Procuradoria da República no Estado do Ceará, nos termos do art. 16, § 3º, da Lei 8.443/1992 c/c art. 209, § 7º, do Regimento Interno do TCU.
HISTÓRICO
2.	Esta tomada de contas especial foi instaurada pela Caixa Econômica Federal (CEF) em desfavor de João Ribeiro Barroso e Dagmauro Sousa Moreira, ex-prefeitos de Itapipoca (CE) , nas gestões de 2009-2012 e 2013-2016, respectivamente, em vista do aproveitamento apenas parcial dos objetos executados no âmbito do Contrato de Repasse nº 336.541-44/2010, celebrado junto ao Ministério do Turismo (MTur) , tendo a CEF como interveniente.
3.	O acordo teve por finalidade a pavimentação de diversas vias públicas no município convenente. A deliberação recorrida condenou o Sr. João Ribeiro Barroso ao ressarcimento de R$ 47.072,63 (data-base de 11/12/2012) a título de danos correspondentes ao "desgaste excessivo verificado no piso pré-moldado" (Voto condutor do Acórdão 1142/2018-TCU-Segunda Câmara, peça 30, p. 4) na Rua Vereadora Francisca Soares 1. Ao referido ex-prefeito também foi aplicada a penalidade prevista no art. 57 da Lei 8.443/1992 (multa proporcional ao dano) no importe de R$ 6.000,00.
4.	O prefeito sucessor, por seu turno, foi apenado com a multa do art. 58, inciso I, da Lei 8.443/1992, já que não adotou as providências para concluir as obras e corrigir os serviços glosados na 1ª medição" (peça 30, p. 4) . 
5.	O objetivo desta instrução é atender ao Despacho exarado pelo Exmo. Ministro-Relator, Raimundo Carreiro (peça 62) , que assim se manifestou: "Encaminhem-se os autos à Secretaria de Recursos (Serur) para a atualização da proposta da unidade instrutiva, à luz de novos elementos juntados a estes autos (peça 57) após a elaboração da instrução de peça 51, e posterior encaminhamento ao MPTCU para sua manifestação". (Grifos acrescidos) .
6.	Viu-se que o encaminhamento proposto anteriormente por esta Secretaria (peças 51-53) baseou-se nas seguintes conclusões (peça 51, item 8) , ipsis litteris:
a) os pressupostos fáticos para a responsabilização de João Ribeiro Barroso se afiguram frágeis, e o débito imputado impreciso, ensejando o provimento do recurso, particularmente pela ausência de prova do nexo de causalidade entre o dano evidenciado e a ação do responsável; 
b) o recorrente Dagmauro Sousa Moreira não logrou comprovar que adotou providências para regularizar e finalizar as obras objeto do ajuste com a CEF; 
c) a alegada ausência de notificação pessoal não obsta sua responsabilização, vez que afirma chegou a adotar providências que, todavia, não logra comprovar, além de em 2016 funcionária da prefeitura ter recebido em mãos documento sobre o ajuste destinado ao prefeito; 
d) a multa aplicada a Dagmauro é próxima do mínimo legal e, a par esta circunstância, não cabe às unidades técnicas no Tribunal propor valores para as sanções desta natureza. (Destaques inseridos) .
7.	Desse modo, esta Serur sugeriu prover o recurso do Sr. João Ribeiro Barroso (peça 44) , para afastar-lhe o débito e a multa e julgar suas contas regulares com ressalva, ao tempo em que propôs negar provimento ao recurso do Sr. Dagmauro Sousa Moreira (peça 41) .
8.	Por outro lado, o Ministério Público junto ao TCU, por meio do Procurador Rodrigo Medeiros de Lima (peça 58) , divergiu do encaminhamento proposto por esta Unidade Técnica relativamente ao recurso do Sr. João Ribeiro Barroso, tendo opinado para que o Tribunal negasse provimento a ambos os recursos, de modo a preservar os termos do Acórdão 1142/2018-TCU-Segunda Câmara (peça 29) . 
9.	Portanto, examinam-se a seguir, em atendimento ao supramencionado Despacho (peça 62) , os novos elementos presentes nos autos, com vistas à atualização da proposta desta Serur.
EXAME DE ADMISSIBILIDADE
10.	Reiteram-se as análises preliminares de admissibilidade realizadas por esta Secretaria (peças 46-48) , corroboradas pelo Exmo. Ministro-Relator, José Múcio Monteiro (peça 50) , substituído por seu antecessor na presidência da Casa, Ministro Raimundo Carreiro (art. 152, Regimento Interno do TCU) , para conhecer dos recursos de reconsideração (peças 41 e 44) , com base nos artigos 32, inciso I, e 33 da Lei 8.443/92, c/c o art. 285 do RI/TCU, suspendendo-se os efeitos referentes aos parágrafos 9.1, 9.2, 9.3 e 9.5 do acórdão recorrido (peça 29) .
EXAME DE MÉRITO
11.	Delimitação
11.1.	Constitui objeto desta instrução reapreciar a matéria relativa aos recursos interpostos, em face das ocorrências posteriores à proposta alvitrada por esta Secretaria (peças 51-53) , consoante determinação do Exmo. Relator, Ministro Raimundo Carreiro (peça 62) .
12.	Responsabilização do ex-Prefeito João Ribeiro Barroso - gestão 2009-2012 (peça 44) 
12.1.	Defende o recorrente que as pendências não foram causadas por ele, pois alega ter tomado todas as providências, como ter apresentado todas as informações aos órgãos de controle, bem como ao seu sucessor.
12.2.	Acrescenta que "tomou todos os cuidados para que o presente convênio fosse regularmente cumprido, inclusive executou mais do que foi liberado em seu mandato", razões pelas quais argui que não teria como ser responsabilizado por "negligência de terceiros", já que "não possuía mais qualquer gerencia sobre a execução deste convênio". (Peça 44, p. 3) .
12.3.	Destaca que é novamente Prefeito de Itapipoca (CE) e que, após assumir o cargo em 2017, tentou reiniciar a obra, mas foi informado de que não seria possível, ante o fato de o processo já se encontrar em tomada de contas especial no TCU.
12.4.	Diante disso, solicita a declaração de "funcionalidade da parte executada", em face da aprovação pela CAIXA do total executado (14,51%) , conforme relatório de operação, que consta dos autos, bem como anexo a este recurso.
12.5	Por todo o exposto, requer a reforma do acórdão impugnado, a fim de afastar as condenações que lhe foram imputadas, além de modificar o julgamento de suas contas para regulares ou, no máximo, regulares com ressalva.
Análise:
12.6.	Explica-se em primeiro lugar que os novos elementos adicionados aos autos após a manifestação da Serur (peças 51-53) são os papéis entregues pela CAIXA (peça 57) e o Parecer do MPTCU (peça 58) , que não fez referência a essa nova documentação acostada à peça 57.
12.7.	Os documentos fornecidos pela CAIXA vieram capeados pelo Ofício nº  1095/2018/GEGOP, de 31/10/2018 (peça 57, p. 1) , no qual consta que "o Tomador apresentou documentação pertinente à Prestação de Contas Final da operação, fato que descaracteriza o motivo da instrução do processo". Essa mesma comunicação informou também: "encaminhamos cópia do Relatório de Acompanhamento de Engenharia emitido por esta Mandatária, atestando a conclusão do objeto contratual, para suspensão/arquivamento do processo de TCE em andamento, caso seja este o entendimento dessa Corte de Contas".
12.8.	Observa-se, entretanto, que há contradição entre essas informações e as conclusões dos próprios relatórios encaminhados pela CAIXA, consoante descrito a seguir.
12.9.	Um desses relatórios, de 18/7/2018, indica a realização de glosas (peça 57, p. 7) , com base nas justificativas transcritas a seguir:
1- As glosas referentes à Rua do Papoco e SDO 03 referem-se à divergência entre orçamento e croqui aprovado: verificando em campo que a Rua do Papoco possui 160m de extensão, conforme croqui com hachura (fl. 30 do processo) e foi pago aproximadamente 494,18m linear da via, entretanto não pude fazer essa aferição com o material anexo ao processo.
2 - Da Rua Ver. Leida Soares, foi pago na med. 1 a quantidade de 1287m2, sendo que na vistoria da med. 2, o piso referente ao primeiro trecho estava muito desgastado, por conta disso foi glosado o trecho medido na segunda medição até correção do primeiro trecho. Como nunca foi corrigido e agora feito o pedido de funcionalidade, estamos considerando a área da segunda medição como de boa qualidade e glosando o complemento da área paga na primeira medição: foi aferido 1287m2 na med. 01: medido e não aferido 765, 64m2 na segunda medição. Glosa de 521,36m2 de piso intertravado.
12.10.	Um outro documento que também contradiz o referido ofício encaminhado pela CAIXA é o "Parecer Técnico Preliminar" (peça 57, p. 8-9) , de 22/8/2018, no qual constam diversas pendências e que, no final, conclui:
Valor final do investimento passa a ser de R$ 72.656,33. Para o cálculo do valor final do investimento, foi considerado os valores dos serviços medidos nos dois boletins apresentados pela prefeitura. 1º boletim de medição no valor de R$ 147.489,23 (valor aferido sem glosas e pago) e 2º boletim de medição no valor de R$ 47.072,63 (valor glosado devido a desgaste verificado na pavimentação medida no boletim de medição anterior) .
12.11.	Conclui-se, portanto, que factualmente nada foi modificado em relação à situação anterior. Ou seja, a nova informação oferecida pela Caixa Econômica Federal (peça 57) em nada inovou, já que mantém a informação de que há pendências, bem como da existência de glosa, que monta a quantia de R$ 47.072,63, a qual equivale ao débito imposto ao recorrente (item 9.1 da deliberação em debate) .
12.12.	Já o Parecer do MPTCU anexado aos autos (peça 58) , como assinalado no parágrafo 8 desta instrução, discordou do encaminhamento alvitrado por esta Serur (peças 51-53) a respeito da responsabilização do Sr. João Ribeiro Barroso.
12.13.	Neste novo exame, que ora se realiza, verifica-se que o encaminhamento adequado e pertinente acerca deste recurso é o proposto pelo MPTCU (peça 58) , qual seja: negativa de provimento, em face de todos os argumentos lá discorridos, que refutaram pontualmente a análise produzida na instrução acostada à peça 51 (parágrafos 7.2.4 a 7.2.20) , bem como em razão do que se expõe a seguir.
12.14.	A alegação do recorrente de que as pendências não foram causadas por ele, mas, sim, por negligência de terceiros, não pode ser acolhida, pois a irregularidade pela qual é chamado aos autos ocorreu em sua gestão, qual seja: " (...) não cumprimento dos objetivos pactuados e da glosa de R$ 47.072,63, alusivos à primeira medição, tendo em vista desgaste excessivo verificado no piso pré-moldado", nos termos do oficio de citação (peça 7) e aviso de recebimento (peça 9) .
12.15.	Sobre esse ponto, em adição ao dever do gestor segundo o qual os recursos públicos colocados à sua disposição devem ser regularmente geridos, impende reproduzir trecho específico do contrato de repasse em tela (peça 1, p. 35, item 3.2-a) , que consigna uma das obrigações do contratado, a qual atrai para si a responsabilização: "executar os trabalhos necessários à consecução do objeto, a que alude este Contrato de Repasse, observando critérios de qualidade técnica, os prazos e os custos previstos".
12.16.	Ainda a respeito dessa questão, é pertinente reproduzir a ponderação do MPTCU esposada em seu parecer (peça 58, p. 3-4) :
17. Em outros termos, a Serur parece argumentar que não seria exigível do então prefeito a detecção do vício construtivo. Tal interpretação é reforçada quando a equipe técnica assere que "não se sabe se o então prefeito tenha aceito o serviço por sua própria avaliação da qualidade do material, sem qualquer intervenção de setores técnicos da prefeitura" (peça 51, p. 3) .
18. Ponderamos, ao revés, que todo gestor que firma contrato de repasse tendente à realização de obra deve necessariamente assegurar-se de que a construção ocorra sem percalços, fazendo acompanhar os trabalhos de modo a inibir o cometimento de irregularidades que venham a comprometê-la. O fato de que o responsável não comprovou ter desempenhado a contento seu dever de cautela (por exemplo, indicando profissional da prefeitura para sindicar a obra) não pode militar em seu favor.
12.17.	As providências tomadas pelo recorrente foram insuficientes para comprovar a ausência de sua responsabilização. Nesse sentido, ante o surgimento do "desgaste excessivo verificado no piso pré-moldado", a conduta exigida seria demonstrar que o material usado na construção foi o adequado, o que não se encontra nos autos.
12.18.	Os obstáculos alegados para a retomada da obra não dizem respeito à irregularidade em discussão e, assim, não contribuem para a sua exclusão, já que o débito apurado decorre de glosa originária de pendências em parte da obra que já foi executada, conforme parecer técnico elaborado pela CAIXA (peça 1, p. 56) .
12.19.	Igualmente não se pode acolher o pedido de que seja declarada a "funcionalidade da parte executada", com base no relatório de operação anexo ao recurso, em primeiro lugar por que não caberia ao Tribunal tal providência e em segundo por que no próprio relatório juntado ao recurso consta um quadro (peça 44, p. 5) em que estão registradas diversas pendências.
12.20.	Por essas razões e em aquiescência ao parecer do MPTCU (peça 58) , rejeitam-se os argumentos recursais aduzidos pelo recorrente.
13.	Responsabilização do ex-Prefeito Dagmauro Sousa Moreira - 2013-2016 (peça 41) 
13.1.	A análise da responsabilização do Sr. Dagmauro Sousa Moreira é desnecessária nessa instrução, já que os novos elementos (peças 57 e 58) em nada influenciaram nela.
13.2.	Ademais, a negativa de provimento ao seu recurso (peça 41) foi uma proposta concordante entre esta Serur (peças 51-53) e o Ministério Público junto ao TCU (peça 58) . Mantém-se, assim, o não provimento ao recurso do Sr. Dagmauro.
CONCLUSÃO
14.	Das análises anteriores, concluiu-se que, feito o reexame da matéria, em especial quanto ao recurso de reconsideração interposto pelo Sr. João Ribeiro Barroso, entendeu-se que o encaminhamento adequado é no sentido de negativa de provimento ao seu apelo, uma vez que suas razões recursais não foram suficientes para afastar a sua condenação.
15.	Para isso, levou-se em consideração o conteúdo da peça encaminhada pela Caixa Econômica Federal (peça 57) , que nada inovou em relação às questões de fato e de direito presentes nesta TCE, bem como fez-se um cotejo entre o encaminhamento proposto anteriormente por esta Secretaria (peças 51-53) e o Parecer do MPTCU (peça 58) , representado pelo Procurador Rodrigo Medeiros de Lima, a partir do qual constatou-se que a proposta que melhor se ajusta ao caso concreto é a realizada pelo parquet especializado.
PROPOSTA DE ENCAMINHAMENTO
16.	Diante do exposto, submete-se à consideração superior esta análise dos recursos de reconsideração interpostos por João Ribeiro Barroso e Dagmauro Sousa Moreira contra o Acórdão 1142/2018-TCU-Segunda Câmara, para propor, com base nos artigos 32, inciso I, e 33, da Lei 8.443/92, c/c o artigo 285 do RI/TCU:
a) conhecer dos recursos e, no mérito, negar-lhes provimento;
                  b) dar ciência aos responsáveis, aos interessados e à Procuradoria da República no Ceará.
	O representante do Ministério Público junto ao Tribunal de Contas da União (MPTCU) , Procurador Rodrigo Medeiros de Lima anuiu à proposta da unidade técnica (peça eletrônicas 67) :
                    Inabalados pelos supostos novos elementos trazidos aos autos, reafirmamos nosso posicionamento anterior (peça 58) e opinamos pela rejeição de ambos os recursos de reconsideração em análise (peças 41 e 44) , perfilhando a análise e as conclusões ora lançadas pela Secretaria de Recursos às peças 65-66.
	        É o relatório.

Marcos Antonio Sampaio de Macedo, OAB/CE nº 15.096 representando Dagmauro Sousa Moreira; Guilherme Lopes Mair (32261/OAB-DF) e outros, representando Caixa Econômica Federal; Ricardo Gomes de Souza Pitombeira (31566/OAB-CE) e outros, representando Prefeitura Municipal de Itapipoca - CE

Procurador Rodrigo Medeiros de Lima

TOMADA DE CONTAS ESPECIAL (TCE). CONTRATO DE REPASSE. MINISTÉRIO DO TURISMO (MTUR). CAIXA ECONÔMICA FEDERAL (CEF). PAVIMENTAÇÃO DE VIAS PÚBLICAS. DESGASTE EXCESSIVO EM PARTE DA OBRA. IMPUGNAÇÃO DO REPASSE. GLOSA PARCIAL DE VALORES. CONTAS IRREGULARES. DÉBITO. MULTA. RECURSO DE RECONSIDERAÇÃO. CONHECIMENTO. RAZÕES RECURSAIS E NOVOS ELEMENTOS APRESENTADOS INCAPAZES DE ELIDIR O DÉBITO E A MULTA. NEGATIVA DE PROVIMENTO.

TOMADA DE CONTAS ESPECIAL (TCE)

Secretaria de Recursos (Serur)

O presente recurso de reconsideração merece ser conhecido por estarem preenchidos os requisitos de admissibilidade aplicáveis à espécie.
2.	Cuida-se de recursos de reconsideração interpostos pelos ex-prefeitos João Ribeiro Barroso, gestão 2009-2012, e Dagmauro Sousa Moreira, gestão 2013-2016, contra o Acórdão 1142/2018-TCU-Segunda Câmara, da relatoria do Ministro Marcos Bemquerer Costa, oportunidade em que tiveram suas contas julgadas irregulares. Além disso, nessa mesma decisão o Sr. João Ribeiro Barroso foi condenado em débito e ao pagamento de multa.   
3. 	A TCE em questão foi instaurada pela Caixa Econômica Federal (Caixa) em desfavor dos referidos ex-prefeitos em razão do aproveitamento parcial dos objetos executados no âmbito do Contrato de Repasse nº 336.541-44/2010, celebrado junto ao Ministério do Turismo (MTur) , tendo a Caixa como interveniente, cujo objeto era a pavimentação de diversas vias públicas no Município de Itapipoca (CE) .
4.	O débito imputado ao Sr. João Ribeiro Barroso é relativo aos danos de "desgaste excessivo verificado no piso pré-moldado", conforme o voto condutor do acórdão recorrido, com multa proporcional a esse prejuízo. De outro lado, foi aplicada multa ao Sr. Dagmauro Sousa Moreira em vista de não ter adotado as providências necessárias para concluir as obras e corrigir os serviços glosados na 1ª medição.
5.	Num primeiro momento, os presentes recursos de reconsideração foram examinados pela Serur às peças  51 a 53, que, arrimada nos argumentos abaixo, propôs o provimento do recurso do Sr. João Ribeiro Barroso para afastar o débito imputado e, por consequência, a multa a ele aplicada, e, ainda, a negativa de provimento ao recurso do Sr. Dagmauro Sousa Moreira:
	a) os pressupostos fáticos para a responsabilização de João Ribeiro Barroso se afiguram frágeis, e o débito imputado impreciso, ensejando o provimento do recurso, particularmente pela ausência de prova do nexo de causalidade entre o dano evidenciado e a ação do responsável; 
	b) o recorrente Dagmauro Sousa Moreira não logrou comprovar que adotou providências para regularizar e finalizar as obras objeto do ajuste com a CEF; 
	c) a alegada ausência de notificação pessoal não obsta sua responsabilização, vez que afirma chegou a adotar providências que, todavia, não logra comprovar, além de em 2016 funcionária da prefeitura ter recebido em mãos documento sobre o ajuste destinado ao prefeito;
	d) a multa aplicada a Dagmauro é próxima do mínimo legal e, a par esta circunstância, não cabe às unidades técnicas no Tribunal propor valores para as sanções desta natureza. 
6.          Naquela ocasião, o representante do MPTU, Procurador Rodrigo Medeiros de Lima, discordou da Serur à peça 58, propondo negar provimento aos recursos de reconsideração em tela:
11.	Com as licenças devidas à secretaria técnica, entendemos equivocada a conclusão de que "somente haveria nexo de causalidade entre o dano e o comportamento do responsável se houvesse prova de que o piso (...) possuía resistência inferior àquela prevista no projeto" (peça 51, p. 4) . Nesse tocante, ponderamos que a anormal deterioração do pavimento pode advir de três categorias fenomênicas, isoladas ou em conjunto:
precária qualidade do material, conforme afirmado pelos fiscais da CEF na fase interna desta TCE; e/ou
técnica construtiva inadequada (i.e. uso incorreto do material, tendo ele qualidade aceitável ou não) ; e/ou
submissão do pavimento a esforços ou intemperismo extraordinários (e.g. uso intensivo por caminhões de carga; enchentes e inundações de grande proporção etc.) .
12.	Entre os três fatores que possivelmente justificam o anômalo desgaste da obra, reparamos que os dois primeiros, além de mais prováveis na prática, inscreviam-se na esfera de responsabilidade do então prefeito. Quanto à terceira possível causa (esforços extraordinários ou catástrofe natural) , não há nos autos qualquer comprovação nesse sentido, revelando-se descabível tal elucubração a esta altura.
13.	Sintetizando nosso argumento, ainda que o ensaio determinado pela CEF não tenha sido realizado, não resta dúvida de que a má construção remonta à gestão do prefeito antecessor, o qual não logrou êxito em desconstituir o achado relativo àquela irregularidade.
7.	Entretanto, em vista da remessa pela Caixa de relatório técnico preliminar, em despacho encaminhei estes autos à Secretaria Recursos (Serur) para a atualização da proposta da unidade instrutiva, à luz de novos elementos juntados à peça 57 após a elaboração da instrução de peça 51, e posterior encaminhamento ao MPTCU para sua manifestação.
8.	Em novo exame de mérito, a Serur ponderou que o documento remetido pela Caixa não trouxe qualquer inovação nas questões de fato e de direito presentes nesta TCE, trazendo somente a informação de que há pendências que ensejaram a glosa correspondente ao débito imputado ao Sr. João Ribeiro Barroso, mantendo-se inalterada a situação do Dagmauro Sousa Moreira.
9.	Nesse novo exame, a Serur revê suas conclusões anteriores, reconhecendo ser a proposta do MPTCU mais adequada à situação em comento, ou seja, a negativa de provimento aos presentes recursos de reconsideração.
                   Em face do exposto, acolho as análises e conclusões da Serur, chanceladas pelo MPTCU, e Voto por que seja adotado o Acórdão que ora submeto ao escrutínio do Colegiado.
TCU, Sala das Sessões Ministro Luciano Brandão Alves de Souza, em 6 de outubro de 2020.
RAIMUNDO CARREIRO 
Relator